【裁判字號】    98,訴,340
【裁判日期】    990128
【裁判案由】    分割共有物
【裁判全文】
臺灣雲林地方法院民事判決               98年度訴字第340號
原      告  未○○
訴訟代理人  卯○○
            張慶達    律師
複  代理人  甲○○
被      告  癸○○
            辛○○
            申○○
            酉○○
            辰○○
訴訟代理人  巳○○
            午○○
被      告  乙○○
兼  上一人
訴訟代理人  丑○○
被      告  己○○○
            戊○○
訴訟代理人  丙○○
            丁○○
被      告  寅○○
            壬○○
兼  上一人
訴訟代理人  庚○○
被      告  子○○
上列當事人間請求分割共有物事件，本院於民國99年1 月14日言
詞辯論終結，判決如下：
    主      文
兩造共有坐落雲林縣斗六市○○段茄苳腳小段三地號、地目田、
面積二二二○九平方公尺土地；及同小段三之九地號、地目旱、
面積九九五四平方公尺土地，准予合併分割，其分割方法按附圖
【即雲林縣斗六地政事務所民國九十八年五月廿七日繪製之土地
複丈結果圖說】所示，即：編號Ａ部分面積二○五三平方公尺分
歸被告癸○○取得；編號Ｂ部分面積二○五三平方公尺分歸被告
辛○○取得；編號Ｃ部分面積二七七平方公尺分歸被告申○○取
得；編號Ｄ部分面積二二七一平方公尺分歸被告酉○○取得；編
號Ｅ部分面積一七六二平方公尺分歸被告辰○○取得；編號Ｆ部
分面積一六○五平方公尺分歸原告未○○取得；編號Ｇ部分面積
五二八一平方公尺分歸被告庚○○取得；編號Ｈ部分面積一五六
六平方公尺分歸被告丑○○取得；編號Ｉ部分面積二三四九平方
公尺分歸被告乙○○取得；編號Ｊ部分面積三五九三平方公尺分
歸被告己○○○取得；編號Ｋ部分面積四二六四平方公尺分歸被
告戊○○取得；編號Ｌ部分面積一九五七平方公尺分歸被告寅○○取得；編號Ｍ部分面積一一七五平方公尺分歸被告壬○○取得
；編號Ｎ部分面積一九五七平方公尺分歸被告子○○取得。
訴訟費用由兩造按原應有部分比例負擔。
    事實及理由
一、程序方面：
    本件被告寅○○、子○○未於言詞辯論期日到場，核無民事
    訴訟法第386 條各款所列情形，爰依原告聲請，由其一造辯
    論而為判決。
二、原告起訴主張：坐落雲林縣斗六市○○段茄苳腳小段3 地號
    、地目田、面積22,209平方公尺土地，及同地段3-9 地號、
    地目旱、面積9,954 平方公尺土地等2 筆土地（下稱系爭土
    地）均係兩造所共有，原告之應有部分均為82,158分之4,10
    0 ，被告癸○○之應有部分均為821,580 分之52,445，被告
    辛○○之應有部分均為328,632 分之20,978，被告申○○之
    應有部分均為41,079分之354 ，被告酉○○之應有部分均為
    41,079分之2,900 ，被告辰○○之應有部分均為82,158分之
    4,500 ，被告庚○○之應有部分均為82,158分之13,490，被
    告丑○○之應有部分均為41,079分之2,000 ，被告乙○○之
    應有部分均為41,079分之3,000 ，被告己○○○之應有部分
    均為82,158分之9,179 ，被告戊○○之應有部分均為41,079
    分之5,446 ，被告寅○○之應有部分均為41,079分之2,500
    ，被告壬○○之應有部分均為41,079分之1,500 ，被告子○○之應有部分均為41,079分之2,500 。茲因兩造就系爭土地
    不能協議分割，又無因物之使用目的不能分割或約定不能分
    割之情事，且無違農業發展條例，為達到土地融通與增進經
    濟效益，爰依法訴請裁判分割，並聲明：求為判決如主文第
    1 項所示。
三、被告方面：
  (一)被告申○○、酉○○陳稱：與系爭土地相鄰之同地段4 、5
    6 等地號土地為渠等與胞兄詹駿煇所共同租用耕作，為免3
    人分產後上開4 地號土地無道路通行，故希望能分配取得如
    附圖所示編號Ｋ、Ｊ部分位置間之土地云云。
  (二)被告癸○○、辛○○、辰○○、庚○○、丑○○、乙○○、
    己○○○、戊○○、壬○○則到庭陳稱同意分割方案。
  (三)本件被告寅○○、子○○未於言詞辯論期日到場，亦未提出
    準備書狀作何聲明或陳述。
四、兩造爭執及不爭執事項：
  (一)兩造就系爭土地之持分、分割方案大略都不爭執，只有被告
    申○○、酉○○2 人希望能分配取得如附圖所示編號Ｋ、Ｊ
    部分位置間之土地。
  (二)因此，法院進行裁判分割時，所要處理之主要爭點：
  1.審查本件是否有不能分割的情形？
  2.被告申○○、酉○○2 人希望能分配取得如附圖所示編號Ｋ
    、Ｊ部分位置間之土地，是否可採？
  3.兩造多數共有人所同意之分割方案是否公允？
五、得心證之理由：
  (一)按各共有人，除法令另有規定外，得隨時請求分割共有物。
    共有物之分割，依共有人協議之方法行之。分割之方法不能
    協議決定，或於協議決定後因消滅時效完成經共有人拒絕履
    行者，法院得因任何共有人之請求，命為下列之分配：一、
    以原物分配於各共有人。但各共有人均受原物之分配顯有困
    難者，得將原物分配於部分共有人。二、原物分配顯有困難
    時，得變賣共有物，以價金分配於各共有人；或以原物之一
    部分分配於各共有人，他部分變賣，以價金分配於各共有人
    。共有人相同之數不動產，除法令另有規定外，共有人得請
    求合併分割。民法第823 條第1 項，及第824 條第1 項、第
    2 項、第5 項分別定有明文。又每宗耕地分割後每人所有面
    積未達○．二五公頃者，原不得分割。但於民國（下同）89
    年1 月4 日農業發展條例修正施行前之共有耕地，得分割為
    單獨所有；此觀該條例第16條第1 項第4 款規定自明。
  1.本件原告主張：本件系爭土地均為兩造所共有，且兩造於各
    宗土地之應有部分均屬相同，其應有部分均為82,158分之4,
    100 ，被告癸○○之應有部分均為821,580 分之52,445，被
    告辛○○之應有部分均為328,632 分之20,978，被告申○○
    之應有部分均為41,079分之354 ，被告酉○○之應有部分均
    為41,079分之2,900 ，被告辰○○之應有部分均為82,158分
    之4,500 ，被告庚○○之應有部分均為82,158分之13,490，
    被告丑○○之應有部分均為41,079分之2,000 ，被告乙○○
    之應有部分均為41,079分之3,000 ，被告己○○○之應有部
    分均為82,158分之9,179 ，被告戊○○之應有部分均為41,
    079 分之5,446 ，被告寅○○之應有部分均為41,079分之2,
    500 ，被告壬○○之應有部分均為41,079分之1,500 ，被告
    子○○之應有部分均為41,079分之2,500 等情，業據其提出
    被告不爭執之土地登記第二類謄本2 份【見本件調解卷（本
    院97年度調字第88號）第8-15頁】為證，並為被告所不爭執
    ，且據土地機關計算如附件圖說所示，自堪信為真實。
  2.本件被告申○○、酉○○2 人並不同意原告及多數共有人之
    分割方案，可認本件無法由共有人一致達成協議，以進行協
    議分割。
  3.準此，原告以系爭土地兩造未能達成分割協議，訴請裁判分
    割，並聲請將系爭土地予以合併分割，自屬有據，應予准許
    。
  (二)次按法院裁判分割共有物，除應斟酌共有人之利害關係及共
    有物之性質外，尚應斟酌共有物之價格、經濟效用及全體共
    有人之利益等公平決之。又共有土地之分管使用，乃於共有
    期間定暫時使用狀態，並不因此等同分割協議，共有人仍得
    就全部共有土地享有權利，得就全部共有土地主張按應有部
    分為分割；因之，共有物之分割，不得純以使用現狀為分割
    之唯一標準；法院為顧及全體共有人之利益，自不能僅以先
    前分管位置，作為裁判分割之唯一考量因素，亦即若法院認
    為不應全依使用現狀分割，經綜合審酌上揭參考因素，並兼
    顧系爭土地之整體利用價值及兩造間共有價值平等均衡原則
    等一切情狀，而決定分割方法，縱使部分共有人因未能滿足
    其主觀之期待，仍不得因之遽認分割方案為違法。  1
    1.系爭2 宗土地相毗鄰，其中3 地號土地位於北側，呈不規
      則之形狀，其上有1 鐵皮建物，為被告乙○○所有，而南
      側與3-9 地號土地緊鄰；另3-9 地號土地雖略呈方形，惟
      2 宗土地合併觀之，則仍屬不規則之形狀等情，業經本院
      勘驗現場屬實，製有勘驗筆錄及現場簡圖在卷，並有原告
      提出之地籍圖謄本附卷可稽，復經本院囑託雲林縣斗六地
      政事務所製作複丈結果圖說附卷可資佐證。
    2.而原告所提之分割方案，除符合多數共有人占有使用之現
      況外，分割後兩造各自取得之區塊部分堪稱完整，有利於
      日後土地充分使用，且分割結果亦與上揭農業發展條例無
      違。
    3.上開分割方案除被告申○○、酉○○到庭表示不同意外，
      其餘被告均同意依該方案分配系爭土地，而被告寅○○、
      子○○既已於相當時期受合法之通知，而於言詞辯論期日
      不到場，亦未提出準備書狀爭執，依民事訴訟法第280 條
      第3 項準用同條第1 項規定，視同自認。因之，上開分割
      方案顯已顧及多數共有人之利益，並獲得認同等情，自足
      堪認定。
    4.又被告乙○○所有鐵皮建物依該方案分割結果，雖有部分
      占用被告己○○○所取得之土地，惟經本院會同兩造於98
      年12月21日至現場施行勘驗後，雙方表示已達成使用協議
      ，並同意分割方案等情，亦有上開期日之堪驗筆錄及現場
      照片2 幀在卷（見本院卷第44、48、49頁）可稽。
    5.至被告申○○、酉○○固持前揭情詞為辯，表示不同意分
      割方案，尚難認可由其主觀期待而否定共有人之利益。
      被告申○○、酉○○2 人早已遷居台北，並於台北各有
        事業，其持分土地，實際上由其兄長即利害關係人詹駿
        煇在管理，因之，申○○、酉○○2 人之意見，其實是
        詹駿煇個人意見，藉由其弟2人名義而表達。作
      以被告申○○、酉○○2 人名義所言上開主張，除未獲
        其他共有人之同意外，其所述與系爭土地相鄰之同地段
        4 地號等土地，均非被告兄弟等所有，僅係其父親生前
        租用迄今，既與本案其他共有人之權益變動得喪無關，
        已難認有於本件中另加特意審酌之必要。況且，上開4
        地號等土地，利害關係人於耕作種植竹子之情況，本即
        自行留有通道，作為其耕作時對外通行道路之事實，業
        經本院於上開勘驗期日，查明在案（下詳），是渠等此
        部分之主張，尚無可取。
      編號Ｋ、Ｊ部分位置，目前固是由被告申○○、酉○○
        之胞兄詹駿煇所耕作，然此部分，固可認共有人間，先
        前曾有分管之約定，惟因法院裁判分割共有物時，除應
        斟酌共有人之利害關係及共有物之性質外，尚應斟酌共
        有物之價格、經濟效用及全體共有人之利益等公平決之
        ，不得純以使用現狀為分割之唯一標準，已如前述。本
        件若採行被告2 人之分割方案，顯有違其他共有人之利
        益，自不能僅為遷就使用現狀，而認同被告2 人主觀上
        之期待或主張。
      進而言之，被告申○○、酉○○2 人於本件共有土地之
        持分面積不大，被告兄弟等人於此共有土地對面，即以
        產業道路相隔之對面側，另有土地，其兄長即利害關係
        人亦於其租用之土地上建有房屋；而諸土地共有人間，
        早即進行多次協議，擬於本件土地分割後，進行土地交
        換等情，業據原告及其他共有有人分別陳述、指證明確
        ，且為被告所不爭執；是就土地充分、完整使用等觀點
        ，被告申○○、酉○○2 人，日後若真能完成土地交換
        使用之規劃，可稱自利利人，乃可認本件依原告之分割
        方案，非但不影響被告2 人之權益，亦可作為日後交換
        土地之準備；縱然日後是否交換土地，尚未明確定案，
        但本件分割方案，已將被告2 人之土地比鄰分配，亦有
        利於被告2 人於事實上為合併使用，可認本件原告之分
        割方案無論就目前或日後之規劃，固與被告2 人之兄長
        主觀意見不合，但對被告2 人之權益，尚無負面影響。
      本件殊難僅以非共有人即利害關係人詹駿煇主觀期待，
        擬經由編號Ｋ、Ｊ部分位置，另積極地規劃為其承租土
        地通往道路之第二通道作預備，而影響本件土有人之權
        益；因之，本件不採被告2 人之主張，對利害關係人，
        或似若有所失，然此主觀上所期待之積極利益，係建立
        在對他人所有土地之利用上，已非本件共有土地分割過
        程，所絕對必須考量之因素；若就此因素併同考量，勢
        將損及本案其他多數共有人之利益時，法院自難以偏概
        全，強使諸共有人曲以委從；又上揭利害關係人等租用
        之土地，本即留有通往道路之通道，且出口相距編號Ｋ
        、Ｊ位置不遠處，即在編號Ｌ旁之同地段6 號地上，亦
        經本院由利害關係人詹駿煇全程引導現地履勘屬實，製
        有履勘筆錄及採證照片附卷可憑，可認本案縱然滿足利
        害關係人主觀期待，其所能增加之實益亦不大，況日後
        ，若經由土地交換，被告2 人之土地利用與權益，將更
        能發揮與保障。
      承上，可認被告2 人之意見，非但有礙共有人之最大利
        益，且對被告2 人關於本件土地之利用，並未增加具體
        利益，純屬主觀上之期待與一己之方便，尚無採認之必
        要。
六、綜上所述，本院審酌上開各情，茲因原告所提分割方案除被
    告申○○、酉○○部分不同意外，既經其餘共有人同意，復
    與法規無違，而被告申○○、酉○○雖以前揭情詞請求變更
    分割位置，惟未見與系爭土地之分割有何關聯，且有害多數
    共有人之利益，自不應予採用；從而，本件可認原告所提之
    分割方案對於兩造而言，應屬公平、適切之分割方法，又本
    案「分配後面積之計算」，依地政專業意見，平方公尺以下
    以四捨五入為原則，並適度均衡而取捨，以利分配位置之完
    整性（附件圖說分配位置及分配面積參照），爰定分割方法
    如主文所示，即如附圖：編號Ａ部分面積2053平方公尺分歸
    被告癸○○取得。編號Ｂ部分面積2053平方公尺分歸被告辛○○取得。編號Ｃ部分面積277 平方公尺分歸被告申○○取
    得。編號Ｄ部分面積2271平方公尺分歸被告酉○○取得。編
    號Ｅ部分面積1762平方公尺分歸被告辰○○取得。編號Ｆ部
    分面積1605平方公尺分歸原告取得。編號Ｇ部分面積5281平
    方公尺分歸被告庚○○取得。編號Ｈ部分面積1566平方公尺
    分歸被告丑○○取得。編號Ｉ部分面積2349平方公尺分歸被
    告乙○○取得。編號Ｊ部分面積3593平方公尺分歸被告己○○○取得。編號Ｋ部分面積4264平方公尺分歸被告戊○○取
    得。編號Ｌ部分面積1957平方公尺分歸被告寅○○取得。編
    號Ｍ部分面積1175平方公尺分歸被告壬○○取得。編號Ｎ部
    分面積1957平方公尺分歸被告子○○取得。
七、因分割共有物事件本質上並無訟爭性，兩造本可互換地位，
    由任一共有人起訴請求分割，均無不可，且兩造均因本件裁
    判分割而蒙其利，由敗訴當事人負擔訴訟費用顯失公平，故
    本院認為裁判分割共有物訴訟，於法院准予分割，原告之訴
    為有理由時，仍應由兩造分別依系爭土地原應有部分比例分
    擔訴訟費用較符合公平原則，爰判決如主文第2項所示。
八、本件判決基礎俱已臻明確，兩造其餘攻防方法及訴訟資料經
    本院審酌後，核與判決不生影響，無逐一論駁之必要，併此
    敘明。
九、據上論結，原告之訴為有理由，依民事訴訟法第385 條、第
    80 條 之1，判決如主文。
中    華    民    國    99    年    1     月    28    日
                  民事第一庭    法  官  黃玉清
以上正本係照原本作成
如對本判決上訴，須於判決送達後廿日內向本院提出上訴狀
中    華    民    國    99    年    1     月    28    日
                                書記官  林美鳳

司法院資訊處製作；財團法人民間司法改革基金會備份。
